最高法院刑事判決　　　　　　　　　　　　　　　八十七年度台上字第三六八九號
　　上　 訴　 人　台灣高等法院台中分院檢察署檢察官
　　上訴人即被告　丙○○
　　　　　　　　　甲○○
　　被　　　　告　乙○○
右上訴人等因被告等違反毒品危害防制條例案件，不服台灣高等法院台中分院中華民
國八十六年三月十一日第二審更審判決（八十五年度上更(一)字第二○三號，起訴案號
：台灣彰化地方法院檢察署八十四年度偵字第五九三六號、第五九四三號「原判決誤
繕為第九三六號、第九九四三號」），提起上訴，本院判決如左：
    主  文
原判決撤銷，發回台灣高等法院台中分院。
    理  由
本件原判決認定上訴人即被告丙○○、甲○○二人基於共同非法製造安非他命之犯意
聯絡，於民國八十四年七月下旬某日，在彰化縣花壇鄉○○街三三五號乙○○（丙○
○之兄）開設之四季茶行內，由甲○○提議其出資購買製造安非他命所需之原料及化
學物品，由丙○○訂作製造安非他命所需之壓力攪拌桶、氫氣及尋找製造安非他命之
處所，二人合議於非法製造安非他命完成後，各取得百分之五十之安非他命成品，如
丙○○無法銷售其分得之安非他命時，則由甲○○以每公斤新台幣二十萬元之價格向
丙○○買回。甲○○於各項製造安非他命之設備大致準備齊全後，於八十四年八月上
旬某日（約於八十四年八月九日或其後二日內），將黑色細顆粒狀之安非他命半成品
約十六公斤交給丙○○，丙○○即開始在彰化縣花壇鄉金墩村中庄公墓旁之一無門牌
號碼之獨立屋內著手非法製造，因使用攪拌機攪拌後所排放出之黑色液體安非他命並
未完全溶解及尚未完全脫水，致丙○○著手製造四天後，誤認所裝置之設備無法製造
出安非他命之成品，乃於八十四年八月二十日或二十一日將安非他命半成品、真空馬
達及剩餘之部分化學原料交還甲○○。嗣為法務部調查局彰化縣調查站（下稱彰化縣
調查站）人員查獲，先於同年月二十五日上午十一時三十分許，在彰化縣花壇鄉○○
街三三五號查獲丙○○所有購買供製造安非他命之氫氣憑單一張、供聯絡製造安非他
命攪拌桶之用之電話紙條一張、供製造安非他命用之電子磅秤一台、試紙一盒（製造
安非他命過程中測試之用）；復於同（二十五）日中午十二時許，在彰化縣花壇鄉金
墩村中庄公墓旁之一無門牌號碼之獨立屋內，查扣丙○○所有製造安非他命用之攪拌
機一台、脫水機一台、急速冷凍冰庫一台、瓦斯爐一台、塑膠漏斗一支、瀘袋一袋（
嗣後在該瀘袋內扣得安非他命成品三十七‧九九公克）、壓力計一支、氫氣鋼瓶一桶
、塑膠桶及鋁桶共十個、黑水一瓶約一公斤；另於同年月二十八日晚上七時三十分許
，在台中市○○○路一○○巷七十二弄十七號，查獲甲○○所有供犯罪所用之書寫「
鈀粉、氯化鈀」等字樣之紙條一張、筆記本二本，又於同（二十八）日晚上九時許，
在台中市○○街二五七號，查獲甲○○所有供犯罪所用之玻璃罈一個等情。復就被告
乙○○被訴夥同丙○○、甲○○合議非法製造安非他命，由乙○○、丙○○兄弟負責
訂作供製造安非他命所需之壓力攪拌桶、氫氣及尋找製造安非他命處所，約定製造完
成後，由乙○○、丙○○兄弟取得百分之三十五安非他命成品，因認乙○○亦犯有麻
醉藥品管理條例第十三條之一第二項第一款之非法製造化學合成麻醉藥品罪嫌，惟經
審理結果，乙○○被訴犯罪部分不能證明。因將第一審論處乙○○、丙○○、甲○○
罪刑之判決撤銷，改判均論處丙○○、甲○○共同非法製造化學合成麻醉藥品未遂罪
刑，乙○○部分，改判諭知無罪，固非無見。
惟查：(一)、犯罪行為究屬既遂或未遂，係以著手於犯罪之實施後，客觀上已否達其目
的或是否發生犯罪之結果，為其區分之標準。原判決於事實欄記載丙○○、甲○○所
共同製造之安非他命，仍屬安非他命之半成品，理由欄甲－三內，說明彰化縣調查站
人員於八十四年八月二十五日查扣之濾袋，當時尚呈濕漉狀，看不出任何成品，係查
扣後數日，經自然風乾，該濾袋內始出現灰色結晶，因認丙○○、甲○○二人終止犯
罪行為時，尚未製造完成，係調查人員事後經過多日風乾始取得，而屬未遂云云。然
依證人即彰化縣調查站調查員黃慶霖之證言，該風乾確係自然力而非調查員或其他第
三人之加工行為（第一審卷第六十頁），且依卷附之照片顯示，於八十四年八月二十
五日查獲之濾袋內，已呈現結晶體，而非所謂濕漉狀，該照片旁復標示有八十四年八
月二十五日之日期（第五九三六號偵查卷第二十五頁反面），上開查獲之結晶體，連
同其他氫化反應裝置等扣押物，送請法務部調查局鑑驗結果，認該結晶體（淨重三十
七點九九公克）確係甲基安非他命，且與其他扣押物一併檢視後，認本件係一中型製
程完整之中後段甲基安非他命工廠（同上偵查卷第四十二頁）。從而丙○○、甲○○
共同製造安非他命行為，能否謂尚未完成而屬未遂﹖仍待查明。原審未就本件犯行究
屬既遂或未遂，詳加審究，遽行判決，自有未合。(二)、證據之取捨及其證明力如何，
雖得由事實審法院以自由判斷，但此項自由判斷職權之行使，仍不得違背一般經驗法
則與論理法則，且其所為之此項判斷，前後均須互相一致，否則即有違背證據法則與
判決理由矛盾之違法。丙○○於彰化縣調查站訊問時及檢察官偵查中，均供認：與甲
○○約定，所製造出之安非他命成品，由甲○○取得百分之六十五，丙○○僅分得其
餘百分之三十五（調查局卷丙○○八十四年八月二十五日筆錄，第五九三六號偵查卷
第九頁反面），甲○○於彰化縣調查站調查時及檢察官偵查中，則皆供述：應丙○○
之要求，製造後之安非他命成品，應允由二人各分一半（第五九四三號偵查卷第四頁
反面、第二十三頁反面）。原判決乃於理由欄乙－三內，以丙○○、甲○○上開供述
，與乙○○在彰化縣調查站所供製造出之安非他命成品，約定由乙○○、丙○○兄弟
分得百分之十之自白，俱不相適合。因而皆不予採納，據為有利於乙○○之認定。然
原判決於理由欄甲－一內，又以丙○○、甲○○上揭彰化縣調查站訊問與檢察官偵
查中所供並不一致之自白，為認定丙○○、甲○○犯行所憑證據之一，且逕行認為二
人合議於製造完成後，各取得百分之五十安非他命成品。顯屬違背法令。(三)、審理事
實之法院，對於被告有利及不利之證據，均應一律加以注意，依職權詳加調查，期能
發現真實，苟與待證事實有重要關係，在客觀上認為應行調查之證據，未依法調查，
遽行判決者，即有應於審判期日調查之證據未予調查之違法。卷查不利於乙○○之證
據，除乙○○本人及共同被告丙○○、甲○○在彰化縣調查站調查時之自白外，該調
查站依法自八十四年八月一日至同年月二十四日監聽之電話錄音中，乙○○（監聽錄
音譯文誤載為「陳湧生」）曾多次以電話與綽號「火頂」、「曾先生」、丙○○、黃
焜讚、「阿川」、「凱玲」、甲○○等人談論購買載運壓力攪拌桶、冰醋酸、氫氣等
工具或原料，與願到場與甲○○製造，暨商議如何使之凝為結晶體等情（調查局卷監
聽電話錄音譯文）。原審對上開不利於乙○○之監聽電話錄音及其譯文，未加調查斟
酌，復未於判決內明何以不足採為不利於乙○○證據之理由，率爾判決，改判諭知
乙○○無罪，自有違誤。檢察官及丙○○、甲○○上訴意旨，分別執以指摘原判決不
當，為有理由，應認仍有發回更審之原因。又原審更審判決後，毒品危害防制條例已
於八十七年五月二十日公布施行，五月二十二日生效，安非他命經該條例列為第二級
毒品論罰，於第二次更審時，應併注意及之，附此指明。
據上論結，應依刑事訴訟法第三百九十七條、第四百零一條，判決如主文。
中      華      民      國    八十七    年      十      月      三十    日
                              最高法院刑事第二庭
                                  審判長法官  施  文  仁
                                        法官  陳  炳  煌
                                        法官  張  淳  淙
                                        法官  洪  文  章
                                        法官  林  錦  芳
      右正本證明與原本無異
                                              書  記  官
中      華      民      國    八十七    年      十一    月      四      日
